臺灣高等法院民事判決
108年度訴字第28號
原      告  Ａ０１  
            Ｂ０１  
共      同
訴訟代理人  陳鴻琪律師
被      告  王韋畯  
訴訟代理人  黃傑琳律師
上列當事人間請求侵權行為損害賠償事件，原告提起刑事附帶民
事訴訟，經本院刑事庭裁定移送前來（108年度交附民字第40號
），本院於民國109年12月1日言詞辯論終結，判決如下：
    主      文
被告應給付原告Ａ０１新臺幣壹佰柒拾萬肆仟捌佰陸拾貳元，原告Ｂ
０１新臺幣壹佰玖拾柒萬柒仟捌佰伍拾陸元，及均自民國一百零八
年月七月二十四日起至清償日止按年息百分之五計算之利息。
原告其餘之訴駁回。
訴訟費用由被告負擔百分之六十五，餘由原告負擔。
本判決所命給付，於原告Ａ０１以新臺幣伍拾柒萬元，原告Ｂ０１以新
臺幣陸拾陸萬元供擔保後，分別得為假執行。但被告如以新臺幣
壹佰柒拾萬肆仟捌佰陸拾貳元為原告Ａ０１預供擔保，以新臺幣壹
佰玖拾柒萬柒仟捌佰伍拾陸元為原告Ｂ０１預供擔保，得分別免為
假執行。
原告其餘假執行之聲請駁回。
    事實及理由
一、原告主張：被告於民國107年12月30日下午18時11分許（下
    稱肇事時間）駕駛車號00-0000自用小客車（下稱肇事汽車
    ）沿臺北市士林區中正路由東向西行駛，於行經同路212巷
    口（下稱肇事巷口）時違規向左迴轉，適有訴外人即伊等之
    子甲○○騎乘車號000-000普通重型機車（下稱肇事機車），
    由西向東行駛同路之對向車道至該巷口，因無法及時剎車而
    人車倒地，續與肇車汽車右後門處發生碰撞，經送醫不治死
    亡（下稱0000000事故）。原告Ａ０１、Ｂ０１為甲○○之父母，因0
    000000事故分別支出殯葬費新臺幣（下同）16萬20元及21萬
    1800元。又甲○○若未因0000000事故死亡，待伊等強制退休
    年齡屆至後，對伊等負有二分之一之扶養義務，Ａ０１、Ｂ０１當
    時餘命分別為18.63年、22.41年，因甲○○之死亡而分別受有
    154萬9658元及171萬520元之扶養費損失。且0000000事故之
    發生，造成伊等痛苦不堪，Ａ０１、Ｂ０１各得請求被告賠償精神
    慰無金200萬元。故Ａ０１、Ｂ０１因0000000事故分別受有370萬9
    678元及392萬2320元之損害，扣除各已領取之強制汽車責任
    險保險金100萬元，各得請求被告賠償270萬9678元及292萬2
    320元。爰依民法第184條第2項本文、第191條之2本文規定
    ，請求被告如數賠償，及均自起訴狀繕本送達之翌日起計付
    法定遲延利息。並訴之聲明：㈠被告應給付Ａ０１270萬9678元
    ，Ｂ０１292萬2320元，及均自起訴狀繕本送達之翌日（即108
    年7月24日）起至清償日止按年息5%計算之利息。㈡願供擔保
    請准宣告假執行。
二、被告則以：原告非不能維持生活，對甲○○並無扶養費請求權
    ，不得請求伊賠償扶養費之損失。縱得請求，金額亦應以臺
    北市最低生活費1.2倍計算，其扶養義務人則加計配偶而應
    為3人。又原告請求之慰撫金數額過高，且甲○○就損害之發
    生或擴大與有過失，過失比例各半或7比3，故應減輕伊賠償
    責任。另原告已各領取100萬元之強制汽車責任保險金，應
    自伊最終賠償金額中扣除等語置辯。並答辯聲明：㈠原告之
    訴及假執行之聲請均駁回。㈡如受不利判決，願供擔保請准
    宣告免為假執行。
三、兩造不爭執事項：
　㈠Ａ０１00年0月00日生、Ｂ０１00年0月00日生，分別為甲○○之父母
    ，育有一女乙○○及一子甲○○（見本院附民卷第13至15頁）。
　㈡被告於肇事時間駕駛肇事汽車沿臺北市士林區中正路由東向
    西行經肇事巷口，當時該巷口該行向設有上午7時至9時及下
    午16時至20時禁止迴轉之禁制標誌（見臺灣士林地方檢察署
    108年度偵字第1204號卷〈下稱偵卷〉第61、78頁）。
　㈢被告於肇事時間在肇事巷口左迴轉，於肇事汽車進入對向車
    道且車頭偏向東南時，適有原告之子甲○○騎乘肇事機車行經
    該處，因無法及時剎車而人車倒地，並與肇車汽車右後門處
    發生碰撞，甲○○經送醫於同日18時58分不治死亡（見偵卷第
    48至84頁）。
　㈣Ａ０１、Ｂ０１分別因甲○○之死亡支出殯葬費16萬20元及21萬1800
    元（見本院附民卷第21至28頁、本院卷第85至93、120至121
    頁）。
　㈤Ａ０１體育學院畢業，曾就讀美國世界大學EMBA碩士班，擁有多
    項體育證照，擔任體育教練，並任職訴外人○○實業股份有限
    公司（下稱○○公司）擔任業務總監，每月收入約3萬8000元
    ，名下有機車一部及存款約2萬5000元（見本院卷第95至97
    、121頁）；Ｂ０１體育學院畢業，擁有一般安全衛生教育訓練
    之證照，擔任○○公司負責人，每月收入約3萬8000元，名下
    有自用小客車一部及存款18萬元（見本院卷第99頁），Ｂ０１
    另持有因訴外人楊偉良及黃雯清投資而取得之64萬股○○公司
    股票。被告為逢甲大學畢業，肇事時間任職於光洋波斯特股
    份有限公司，每月收入3萬2000元，名下有1台機車等財產，
    並有存款約1萬元。
　㈥原告因甲○○發生0000000事故死亡，曾各領取強制汽車責任保
    險金100萬元。
四、本院之判斷：
　㈠按汽車、機車或其他非依軌道行駛之動力車輛，在使用中加
    損害於他人者，駕駛人應賠償因此所生之損害。但於防止損
    害之發生，已盡相當之注意者，不在此限。民法第191條之2
    定有明文。又按在設有禁止迴車標誌之路段，不得迴車。道
    路交通安全規則第106條第2款，亦有明定。本件被告於肇事
    時間駕駛肇事汽車在肇事巷口違規左迴轉，致甲○○無法及時
    剎停其所騎乘之肇事機車而人車倒地，並與肇事汽車發生碰
    撞，嗣經送醫，於同日18時58分不治死亡等情，為兩造所不
    爭執，堪信為真。而肇事巷口於被告之行向設有上午7時至9
    時及下午16時至20時禁止迴轉之禁制標誌，被告則於107年1
    2月30日下午18時11分許駕駛汽車在該路段違規左迴轉，在
    行駛中違規加損害於他人，其顯未就損害之防止盡相當之注
    意，依照前開規定，自應賠償因此所生之損害。
　㈡次按不法侵害他人致死者，對於支出醫療及增加生活上需要
    之費用或殯葬費之人，亦應負損害賠償責任。被害人對於第
    三人負有法定扶養義務者，加害人對於該第三人亦應負損害
    賠償責任；不法侵害他人致死者，被害人之父、母、子、女
    及配偶，雖非財產上之損害，亦得請求賠償相當之金額。民
    法第192條第1項、第2項、第194條亦有明定。經查：
　⒈Ａ０１、Ｂ０１分別因甲○○之死亡，支出殯葬費16萬20元及21萬180
    0元，此為兩造所不爭執。依照前揭民法第192條第1項規定
    ，Ａ０１、Ｂ０１得各請求被告賠償所支出之前揭殯葬費用。
　⒉Ａ０１、Ｂ０１另主張：伊等分別得請求被告賠償扶養費之損失154
    萬9658元及171萬520元、精神慰撫金各200萬元，加計前揭
    殯葬費，並扣除伊等已經各領取強制汽車責任保險金100萬
    元後，分別得請求被告給付270萬9678元、292萬2320元。被
    告則予否認，並以前揭情詞置辯。而兩造就此協議簡化爭點
    如下：⑴原告是否因甲○○死亡受有扶養費損失？數額為何？①
    原告可否維持生活？其對甲○○有無受扶養權利？②原告每月
    得受扶養之程度及數額為何？③扶養原告之義務人人數為何
    ？甲○○應負擔之扶養數額為何？⑵原告請求之慰撫金數額是
    否過高？⑶甲○○就原告所主張損害之發生及擴大是否與有過
    失？應否減輕被告賠償責任？⑷被告之賠償責任於扣除原告
    領取強制汽責任險保險金後，數額為何？原告Ａ０１、Ｂ０１分別
    請求被告給付270萬9678元、292萬2320元，有無理由？茲析
    述判斷如下：
　⑴原告是否因甲○○之死亡而受有扶養費之損失？數額為何？
　　①原告可否維持生活？其對甲○○有無受扶養權利？
　　(甲)按民法第1117條規定：「受扶養權利者，以不能維持生
        活而無謀生能力者為限。前項無謀生能力之限制，於直
        系血親尊親屬不適用之。」是直系血親尊親屬，如能以
        自己財產維持生活者，自無受扶養之權利。所謂不能維
        持生活，係指不能以自己財力維持生活者而言，而直系
        血親尊親屬將來退休後是否不能維持生活，則應依其現
        在及將來可能取得之財產推斷其退休後何時開始不能維
        持生活（最高法院109年度台上字第470號判決意旨參照
        ）。
　　(乙)本件Ａ０１為00年0月00日生，擔任體育教練及○○公司業務
        總監，每月收入約3萬8000元，名下有存款約2萬5000元
        ；Ｂ０１00年0月00日生，擔任○○公司負責人，每月收入約
        3萬8000元，名下有存款18萬元，Ｂ０１另持有因楊偉良及
        黃雯清投資而取得之64萬股○○公司股票，二人育有一女
        乙○○及一子甲○○等情，為兩造所不爭，堪信為真。據此
        ，Ａ０１、Ｂ０１於甲○○因0000000事故死亡時，應有固定收
        入及少許存款得以自己財產維持生活。然參酌行政院主
        計總處公布之108年臺北市平均每人每月消費支出為3萬
        981元（見本院卷第231頁），並審諸Ａ０１與Ｂ０１每月收入
        各3萬8000元等情，可知其所得合計7萬6000元用於支出
        原告一家三口每月消費後，將有透支。而原告之女乙○○
        係00年0月0日出生，有戶籍謄本可查（見附民卷第13頁
        ），待其於116年0月0日成年後，原告前開收入於支出
        生活費用，雖會有剩餘，但考量其仍須平衡先前之透支
        ，應認均難以支應其退休後之生活支出。至Ｂ０１雖有○○
        公司股票，但係由楊偉良、黃雯清投資，被告並無爭執
        （見兩造不爭執事項㈤），此部分即非原告得用於維持
        生活之財產。準此，原告主張其於勞動基準法第54條第
        1項第1款所定勞工強制退休年齡65歲（下稱退休年齡）
        屆至後，將因失去固定收入而不能維持生活，核屬有據
        。
　　(丙)Ａ０１00年0月00日生、Ｂ０１00年0月00日生，為兩造所不爭
        （見兩造不爭執事項㈠）。是Ａ０１於0000000事故發生當
        年1月21日，甫年滿48歲；Ｂ０１於同年1月21日，甫年滿4
        6歲，參酌臺北市簡易生命表（見附民卷第29至32頁）
        ，可知Ａ０１自107年1月21日起算平均餘命為34.63年（34
        年又230日〈365×0.63=230，小數點以下四捨五入，以下
        同〉），至140年9月7日仍然存活；Ｂ０１自107年1月21日
        起算平均餘命為41.41年（41年又150日〈365×0.41=150〉
        ），至147年6月10日仍然存活。據此，原告主張其於退
        休年齡屆至後不能維持生活，於Ａ０１自123年1月21日至1
        40年9月7日止；Ｂ０１自125年1月12日起至107年6月10日
        止之範圍內，足堪採信，逾此則難憑採。　
　　②原告每月得受扶養之程度及數額為何？
　　(甲)按扶養程度應按受扶養權利者之需要與負扶養義務者之
        經濟能力及身分定之。民法第1119條定有明文。所謂受
        扶養權利者之需要，指扶養權利人於現今社會生活，維
        持通常生活要求所需之費用，應顧及一般國民生活水準
        ，自宜以行政院主計總處公告之平均每人每月消費支出
        為計算基礎。至衛生福利部、直轄市政府依社會救助法
        第4條第2項所定最低生活費數額，用於定義中低收入戶
        ，乃自然人維持基本生活尊嚴之最低限度（俗稱貧窮線
        ），故強制執行法第122條第3項、第4項、第5項及消費
        者債務清理條例第64條之2規定以最低生活費1.2倍計算
        一般債務人及其共同生活家屬生活所必需或必要生活費
        用，旨在保障債務人及其共同生活家屬之基本生活尊嚴
        ，此與通常之扶養應要求符合通常生活程度有異，前者
        自不宜僅以最低生活費用計算應受扶養之程度及數額。
　　(乙)查，原告居住於臺北市，而觀諸此地區之108年平均每
        人月消費支出為3萬981元（見本院卷第231頁），則本
        件原告主張於前開受扶養權利受損害期間，其每月受扶
        養之程度及數額應以3萬元計等語，依照前開規定及說
        明，即屬合理有據。
　　③扶養原告之義務人人數為何？甲○○應負擔之扶養數額為何
      ？
　　(甲)按夫妻互受扶養權利之順序，與直系血親尊親屬同，自
        不以無謀生能力為必要，惟仍應受不能維持生活之限制
        （最高法院107年度台上字第1805號判決意旨參照）。
        又按，負扶養義務者有數人而其親等同一時，應各依其
        經濟能力，分擔義務；因負擔扶養義務而不能維持自己
        生活者，免除其義務。但受扶養權利者為直系血親尊親
        屬或配偶時，減輕其義務。民法第1115條第3項、民法
        第1118條定有明文。
　　(乙)Ａ０１部分：
　　　　Ａ０１為甲○○之父，自123年1月21日起不能維持生活，已
        如前述，倘甲○○未因被告侵權行為死亡，其扶養義務人
        除Ｂ０１外，乙○○於00年0月0日生，甲○○於00年0月00日生
        ，在Ａ０１不能維持生活時係成年人，亦負扶養義務。而Ｂ
        ０１自123年1月21日起至125年1月11日止仍有收入，難認
        因扶養Ａ０１而不能維持自己生活，應與正值青壯之乙○○
        及甲○○，依其經濟能力分擔扶養義務，無從免除或減輕
        。是甲○○於上開1年11個月又21日之期間，應負擔三分
        之一扶養義務，每月扶養費為1萬元（30,000÷3＝10,000
        ），依霍夫曼式計算法扣除中間利息（首期給付不扣除
        中間利息，下同），先核計自108年7月24日起至125年1
        月11日止之金額為144萬3752元【計算方式為：10,000×
        144.00000000+(10,000×0.00000000)×(144.00000000-0
        00.00000000)=1,443,751.0000000000。其中144.00000
        000為月別單利(5/12)%第197月霍夫曼累計係數，144.0
        0000000為月別單利(5/12)%第198月霍夫曼累計係數，0
        .00000000為未滿1月部分折算月數之比例(18/31=0.000
        00000)】，再減去依霍夫曼式計算法扣除中間利息所核
        計自108年7月24日起至123年1月20日止之金額130萬989
        9元【計算方式為：10,000×130.00000000+(10,000×0.0
        0000000)×(131.00000000-000.00000000)=1,309,898.0
        000000000。其中130.00000000為月別單利(5/12)%第17
        3月霍夫曼累計係數，131.00000000為月別單利(5/12)%
        第174月霍夫曼累計係數，0.00000000為未滿1月部分折
        算月數之比例(27/31=0.00000000)】後，Ａ０１得一次請
        求13萬3853元（1,443,752-1,309,899=133,853）；其
        自125年1月12日起140年9月7日止，因Ｂ０１屆退休年齡無
        法維持生活，甲○○與乙○○則仍值青壯，經斟酌各扶養義
        務人斯時可能之經濟能力，甲○○與乙○○各應負擔扶養義
        務二分之一，Ｂ０１毋待減免即應為零負擔，是甲○○每月
        應負擔之扶養費應為1萬5000元（30,000÷2＝15,000），
        依霍夫曼式計算法扣除中間利息先核計自108年7月24日
        起至140年9月7日止金額為345萬2832元【計算方式為：
        15,000×230.00000000+(15,000×0.0000000)×(230.0000
        0000-000.00000000)=3,452,831.545704。其中230.000
        00000為月別單利(5/12)%第385月霍夫曼累計係數，230
        .00000000為月別單利(5/12)%第386月霍夫曼累計係數
        ，0.0000000為未滿1月部分折算月數之比例(14/31=0.0
        000000)】，再減去依霍夫曼式計算法扣除中間利息核
        計自108年7月24日起至125年1月11日之金額216萬5627
        元【計算方式為：15,000×144.00000000+(15,000×0.00
        000000)×(144.00000000-000.00000000)=2,165,627.00
        0000000。其中144.00000000為月別單利(5/12)%第197
        月霍夫曼累計係數，144.00000000為月別單利(5/12)%
        第198月霍夫曼累計係數，0.00000000為未滿1月部分折
        算月數之比例(18/31=0.00000000)】後，Ａ０１得一次請
        求128萬7205元（3,452,832-2,165,627=1287,205）。
        準此，Ａ０１餘命期間中自123年1月21日起至140年9月7日
        止所受之扶養費損失為142萬1058元（133,853+1287,20
        5=1,421,058），其扶養費損失之請求逾此數額，並非
        有據。
　　(丙)Ｂ０１部分：
　　　　Ｂ０１為甲○○之母，其自125年1月12日起不能維持生活，
        倘甲○○未因被告侵權行為死亡，Ｂ０１之扶養義務人有配
        偶Ａ０１，及當時已成年之乙○○及甲○○等3人，惟Ａ０１於123
        年1月21日因屆退休年齡而無法維持生活，甲○○與乙○○
        自125年1月12日起147年6月10日止則仍值青壯，經斟酌
        各該扶養義務人當時可能之經濟能力，應由甲○○與乙○○
        各負擔扶養義務二分之一，Ａ０１則毋待減免即應為零負
        擔，是甲○○於該期間每月應負擔之扶養費為1萬5000元
        （30,000÷2＝15,000），依霍夫曼式計算法扣除中間利
        息先核計自108年7月24日起至147年6月10日止之金額38
        9萬2066元【計算方式為：15,000×259.00000000+(15,0
        00×0.0000000)×(259.00000000-000.00000000)=3,892,
        066.0000000000。其中259.00000000為月別單利(5/12)
        %第466月霍夫曼累計係數，259.00000000為月別單利(5
        /12)%第467月霍夫曼累計係數，0.0000000為未滿1月部
        分折算月數之比例(17/31=0.0000000)】，再減去依霍
        夫曼式計算法扣除中間利息所核計自108年7月24日起至
        125年1月11日止之金額216萬5627元【計算方式為：15,
        000×144.00000000+(15,000×0.00000000)×(144.000000
        00-000.00000000)=2,165,627.000000000。其中144.00
        000000為月別單利(5/12)%第197月霍夫曼累計係數，14
        4.00000000為月別單利(5/12)%第198月霍夫曼累計係數
        ，0.00000000為未滿1月部分折算月數之比例(18/31=0.
        00000000)】，可知Ｂ０１餘命期間中自125年1月21日起至
        147年6月10日止所受扶養費之損失為172萬6439元（3,8
        92,066-2,165,627=1,726,439），Ｂ０１就此僅請求171萬
        520元，尚無不可。
　⑵原告請求之慰撫金數額是否過高？
　　①按非財產上損害之慰撫金數額，究竟若干為適當，應斟酌
      兩造身分、地位及經濟狀況，俾為審判之依據（最高法院
      97年度台上字第1037號判決意旨參照）。
　　②本件Ａ０１為甲○○之父，其畢業於體育學院，曾就讀美國世界
      大學EMBA碩士班，擁有多項體育證照，擔任體育教練，並
      任職○○公司擔任業務總監，每月收入約3萬8000元，名下
      有機車一部及存款約2萬5000元；Ｂ０１則為甲○○之母，其畢
      業於體育學院，擁有一般安全衛生教育訓練之證照，擔任
      ○○公司負責人，每月收入約3萬8000元，名下有自用小客
      車一部及存款18萬元，所持有64萬股○○公司股票則為他人
      所投資。而被告則為逢甲大學畢業，於肇事時間任職光洋
      波斯特股份有限公司，每月收入3萬2000元，名下有1台機
      車等財產，並有存款約1萬元。茲審酌上情，考量原告中
      年喪子必痛苦難當、被告違規情節及過失程度等一切情狀
      ，認原告各請求被告賠償慰撫金200萬元，於180萬元之範
      圍內，核屬適當，逾此數額，則已過高。
　⑶甲○○就原告所主張損害之發生及擴大是否與有過失？應否減
    輕被告賠償責任？
　　①按損害之發生或擴大，被害人與有過失者，法院得減輕賠
      償金額，或免除之。民法第217條第1項規定甚明。又按民
      法第192條第1項、第2項、第194條分別規定不法侵害他人
      致死者，對於支出醫療費或殯葬費之人、或被害人負有法
      定扶養義務之第三人，應負損害賠償責任；且被害人之父
      、母、子、女及配偶，雖非財產上之損害，亦得請求賠償
      相當之金額，係間接被害人得請求賠償之特例，其權利係
      基於侵權行為之規定而發生，自應負擔直接被害人之過失
      。倘直接被害人於損害之發生或擴大與有過失時，依公平
      之原則，亦應有民法第217條過失相抵規定之適用（最高
      法院73年台再字第182號判例意旨參照）。再按行車速度
      ，依速限標誌或標線之規定，無速限標誌或標線者，行車
      時速不得超過50公里。此見道路交通安全規則第93條第1
      項第3款本文規定即明。
　　②本件甲○○因0000000事故死亡，肇事原因包括被告之過失違
      規左迴轉，已如前述。而本院囑託臺北市車輛行車事故鑑
      定會鑑定肇事原因，該會認定被告在設有禁止廻車標誌路
      段迴車為肇事主因，甲○○超速行為及無照駕駛為肇事次因
      （下稱初審鑑定）。本院再依原告聲請，就前揭鑑定結果
      送請臺北市交通局覆議，覆議之意見仍認被告在設有禁止
      廻車標誌路段迴車為肇事主因，惟認甲○○超速行為為肇事
      次因，並說明其理由，略以：觀諸道路交通事故現場圖、
      照片及當事人談話紀錄等跡證顯示：事故前肇事汽車沿中
      正路東向西第1車道行駛至肇事路口往東迴轉時，右側車
      身與沿中正路西向東第2車道行駛肇車機車前車頭發生碰
      撞而肇事。肇事汽車行車紀錄器畫面顯示，18:18:46-59(
      畫面時間以下同）見肇事汽車沿中正路東向西第1車道行
      駛；18:19:00-03見該車行駛通過停止線並向左轉向至中
      央分隔島前方，同時間見對向（西向東)第1車道前方路口
      西側行人穿越道線上有1黑色自小客車暫停且顯示左方向
      燈；18:19:03見該黑色自小客車向左轉向(前車身轉至東
      向西第1車道前方)並暫停；18:19:04-13見肇車汽車暫停
      ；18:19:14-16肇事汽車東向東迴轉；18:19:16-17見肇事
      汽車車身晃動且聞碰撞聲；18:19:18-25見肇事汽車緩慢
      行駛至同路西向東南側路緣停止。併參酌見前開黑色車輛
      行車紀錄器畫面顯示，18:10:47-49見肇事汽車沿中正路
      東向西第1車道顯示左方向燈行駛至肇事路口内（中央分
      隔島前方），同時間對向（西向東)1輛黑色自小客車顯示
      左方向燈向左轉向，其後車尾位於西側行人穿越道線由南
      往北起第8條枕木紋白線北側邊緣(應位於西向東第1車道
      左側前方）；18:10:50-59見肇事汽車持續顯示左方向燈
      並暫停於肇事路口内（中央分隔島前方）；18:10:59-18:
      11:00見肇事汽車向左起駛；18:11:00-01見另1輛黑色小
      客車沿同路西向東第1車道行駛通過停止線後於接近行人
      穿越道處暫停，同時間肇事汽車向左轉向；18:11:01見肇
      事機車沿同路西向東第2車道直行進入肇事路口，隨即見
      肇事機車車身於行經西側行人穿越道線時(由南往北起第6
      條枕木紋白線上)向左傾斜，同時間肇事汽車持續向左轉
      向；18:11:02見肇事汽車向左轉向(車頭朝東南方），同
      時間見肇事機車往右前方刮地產生火花，肇事機車人車向
      左傾倒後撞及肇事汽車右側車門，肇事汽車往左彈，肇事
      機車停止。再參酌交通事故現場圖註記中正路東向西行向
      於路口設有時段性禁止迴轉標誌(7-9時、16-20時）；西
      側行人穿越道線長度4.1公尺，西側行人穿越道線東側邊
      緣至肇事機車倒地定位距離(到地痕終點)4.2公尺；肇事
      機車煞車痕(由停止線以西至行人穿越道線上)為8.5公尺
      ，3道肇事機車刮地痕長度分別為5.1公尺、1.4公尺、1.2
      公尺。又復參酌上述影像及跡證顯示兩車之行駛動態，推
      析肇事汽車於禁止迴轉之路口迴轉，迴轉時對向有其他車
      輛於路口處暫停，雖可能影響其察覺對向車輛之行車動態
      ，惟肇事汽車未確實注意對向來車而於禁止迴車路段進入
      路口迴車，致與對向肇事機車發生碰撞而肇事；是以被告
      在設有禁止迴車標誌路段迴車為肇事主因；而參酌影像顯
      示之肇事機車駛入路口情形，推算其於事故前之車速已逾
      速限50公里（自其行向停止線行駛至路口西側行人穿越道
      線東側邊緣約經8.3-8.7公尺〈依臺北市歷史圖資展示系統
      量測〉，行駛時間約0.4-0.5秒），肇事機車超速行駛以致
      見肇事汽車於路口迴轉時不及採取必要之安全措施，無法
      避免與肇事汽車發生碰撞；是甲○○超速行駛(依影像)為肇
      事次因等語（見本院卷161至164頁），所為判斷，核與卷
      證資料相符，其就被告違規左轉之行為為肇事主因，甲○○
      超速行為為肇事次因之鑑定意見，固非全然不可採信。但
      甲○○係00年0月00日生，肇事時間尚未滿16歲，顯不符道
      路交通安全規則第60條第1款第1目：「考領普通駕駛執照
      、輕型或普通重型機器腳踏車駕駛執照須年滿18歲，最高
      年齡不受限制。」之規定，無從取得駕駛執照以駕駛肇事
      機車，此項行政不法，依民法第184條第2項規定，應推定
      其有過失。又審酌甲○○並未考取駕駛執照，無從依據道路
      交通安全講習辦法第8條規定，接受初領機車駕駛執照之
      安全駕駛講習，以增強其安全駕駛意識及確保行車安全，
      再參酌其有超速違規行為，可認甲○○欠缺安全駕駛意識，
      依通常經驗為客觀審查，尚難認其無照駕駛與肇事之發生
      毫無因果關係，是初審鑑定認甲○○超速行駛與無照駕駛均
      屬肇事次因，核屬可採，覆議鑑定意見以無照駕駛係屬一
      般違規為由，未將之列為肇事原因，尚難憑採。本院茲審
      酌上情，認被告肇事過失比例應為80%，甲○○之過失比例
      則為20%，應減輕被告之賠償責任至八成，亦即，Ａ０１原得
      請求被告賠償270萬4862元（〈160,020+1,421,058+1,800,
      000〉×80%=2,704,862）；Ｂ０１則原得請求被告賠償297萬78
      56元(〈211,800+1,710,520+1,800,000〉×80%=2,977,856）
      。
　⑷被告之賠償責任於扣除原告領取之強制汽車責任險保險金後
    ，數額為何？原告Ａ０１、Ｂ０１分別請求被告給付270萬9678元
    、292萬2320元，有無理由？
　①按保險人依本法規定所為之保險給付，視為被保險人損害賠
    償金額之一部分；被保險人受賠償請求時得扣除之。強制汽
    車責任保險法第32條定有明文。
　②本件原告因0000000事故各受領強制汽車責任險保險金100萬
    乙節，為兩造所不爭執，應認為真實。依照前開規定，原告
    請求被告賠償之前揭金額，自應各扣除已經受領之100萬元
    ，經扣除後，Ａ０１尚得請求被告賠償170萬4862元（2,704,86
    2-1,000,000=1,704,862）；Ｂ０１則得請求被告償197萬7856
    元（2,977,856-1,000,000=1,977,856）。
五、綜上所述，原告依民法第191條之2規定，請求被告應給付Ａ０
    １170萬4862元，Ｂ０１197萬7856元，及均自刑事附帶民事訴訟
    起訴繕本送達（107年7月23日送達，見附民卷第75頁）翌日
    即108年7月24日起至清償日止按年息5%計算之利息部分，洵
    屬有據，應予准許。逾此範圍之請求，非屬正當，不應准許
    。又原告前開勝訴部分，兩造均陳明願供擔保，請准宣告准
    、免假執行，經核尚無不合，爰酌定相當金額分別准許之。
    至原告其餘敗訴部分，其假執行之聲請即失所附麗，併駁回
    之。
六、本件事證已臻明確，兩造其餘之攻擊或防禦方法及所用之證
    據，經本院斟酌後，均認不足以影響本判決之結果，爰不再
    逐一論列，附此敘明。
七、據上論結，原告之訴為一部有理由，一部無理由。依民事訴
    訟法第79條、第463條、第390條第2項、第392條第2項，判
    決如主文。
中　　華　　民　　國　　109　 年　　12　　月　　15　　日
                  民事第十五庭
                        審判長法  官  方彬彬
                              法  官  沈佳宜
                              法  官  周群翔
正本係照原本作成。
原告不得上訴。
被告如不服本判決，應於收受送達後20日內向本院提出上訴書狀
，其未表明上訴理由者，應於提出上訴後20日內向本院補提理由
書狀（均須按他造當事人之人數附繕本）上訴時應提出委任律師
或具有律師資格之人之委任狀；委任有律師資格者，另應附具律
師資格證書及釋明委任人與受任人有民事訴訟法第466 條之1第1
項但書或第2項（詳附註）所定關係之釋明文書影本。如委任律
師提起上訴者，應一併繳納上訴審裁判費。
中　　華　　民　　國　　109 　年　　12　　月　　15　　日

　　　　　　　　　　　　　　　書記官  秦千瑜
附註：
民事訴訟法第466條之1（第1項、第2項）：
對於第二審判決上訴，上訴人應委任律師為訴訟代理人。但上訴
人或其法定代理人具有律師資格者，不在此限。
上訴人之配偶、三親等內之血親、二親等內之姻親，或上訴人為
法人、中央或地方機關時，其所屬專任人員具有律師資格並經法
院認為適當者，亦得為第三審訴訟代理人。